【裁判字號】    97,上訴,5564
【裁判日期】    980218
【裁判案由】    誣告等
【裁判全文】
臺灣高等法院刑事判決                97年度上訴字第5564號
上  訴  人    丙○○
即 自訴 人
                        樓1006室
              乙○○
被      告    甲○○
           (原名張金雲)
                        號2樓
上列上訴人因被告誣告等案件，不服臺灣板橋地方法院九十六年
度自字第五三號，中華民國九十七年十月廿八日第一審判決，提
起上訴，本院判決如下：
    主  文
上訴駁回。
    理  由
一、依刑事訴訟法第三百五十條、第三百六十一條、第三百六十
    二條、第三百六十七條規定，不服地方法院之第一審判決而
    上訴者，須提出上訴書狀，並應敘述具體理由，此為上訴必
    備之程式；其所提出之書狀未敘述上訴理由，或僅曾以言詞
    陳述上訴理由者，均應於上訴期間屆滿後二十日內補提理由
    書於第一審法院；第一審法院經形式審查，認逾期未補提上
    訴理由者，應定期間先命補正，逾期未補正者，為上訴不合
    法律上之程式，應以裁定駁回；倘已提出上訴理由，但所提
    非屬具體理由者，則由第二審法院以上訴不合法律上之程式
    ，判決駁回。而所謂具體理由，必係依據卷內既有訴訟資料
    或提出新事證，指摘或表明第一審判決有何採證認事用法或
    量刑等足以影響判決本旨之不當或違法，而構成應予撤銷之
    具體事由，始克當之（例如：依憑證據法則具體指出所採證
    據何以不具證據能力，或依憑卷證資料，明確指出所為證據
    證明力之判斷如何違背經驗、論理法則）；倘僅泛言原判決
    認定事實錯誤、違背法令、量刑失之過重或輕縱，而未依上
    揭意旨指出具體事由，或形式上雖已指出具體事由，然該事
    由縱使屬實亦不足以認為原判決有何不當或違法者（例如：
    對不具有調查必要性之證據，法院未依聲請調查亦未說明理
    由，或援用證據不當，但除去該證據仍應為同一事實認定）
    ，皆難謂係具體理由，俾與第二審上訴制度旨在請求第二審
    法院撤銷、變更第一審不當或違法之判決，以實現個案救濟
    之立法目的相契合，並節制濫行上訴，此有最高法院九十七
    年度台上字第八九二號判決意旨可資參照。
二、本件自訴人上訴意旨略以：(一)被告甲○○於九十四年二月間
    ，至自訴人丙○○所主持之九品法律事務所洽談委託當天，
    業經證人彭靖雅於原審結證：被告於事務所進行委任時，丙
    ○○律師在會議室談完後，另請乙○○進入會議室，足証被
    告有見到自訴人乙○○。依一般經驗法則，事務所主持律師
    與當事人洽談案件時，如請受僱律師一同參與案情之討論者
    ，通常可認至少有告知當事人該案件係由主持律師與受僱律
    師合辦，或係交白受僱律師辦理，亦即被告應知悉其民事訴
    訟事件係由丙○○律師與乙○○律師合辦，或係交由乙○○
    律師辦理。則被告否認上開親身經歷之事實，據此堅指其係
    委丙○○律師，並非委任乙○○律師，而丙○○律師未告知
    其訴訟事件將由乙○○律師代理進行，認二自訴人共犯詐欺
    取財、偽造文書等罪名，即意欲使自訴人受刑事訴追，而非
    出於誤認或誤解。(二)又該訴訟程序中所提之各書狀均係自訴
    人乙○○所撰寫，且均以電子郵件方式傳送予被告，書狀中
    均記載被告之訴訟代理人為乙○○律師，而未出現丙○○律
    師字樣，被告並均依電子郵件內容之通知，提供訴訟所需之
    在職證明及薪資證明等資料，則被告所稱其不知該訴訟係由
    乙○○代理為虛。況被告學歷為美國教育研究所碩士，係為
    一高學歷之知識份子，於長達將近九個月的訴訟期間，何以
    從未提出任何質疑？依一般事務所之運作，當事人委任之事
    務，不可能全部均由受委任之律師獨自完成，期間必有相當
    之分工，若委任人於委任事件進行期間，知悉代其處理委任
    事件之律師為何人者，自不能嗣後再以事務所未將全部分工
    過程完完全合地告知委任人，而可主張「受騙」並進而對律
    師提出詐欺告訴，否則無異鼓勵當事人對律師任意提起詐欺
    告訴。(三)被告並將其對自訴人丙○○所提出之刑事告訴案件
    相關資料散佈於網站上，因被告所提出之前開刑事告訴案件
    ，既係基於虛構之內容所為之誣告，則其於網站上散佈之內
    容即同有不實，且顯係以貶損自訴人名譽為目的，另應承擔
    加重誹謗之罪責。為此狀請撤銷原判決，另為被告有罪判決
    之諭知，庶維法制，並懲不法等語。
三、按犯罪事實應依證據認定之，無證據不得認定犯罪事實；又
    不能證明被告犯罪者，應諭知無罪之判決，刑事訴訟法第一
    百五十四條第一項、第二項及第三百零一條第一項分別定有
    明文。又被害人所述被害情形如無瑕疵可指，而就其他方面
    調查又與事實相符，其供述始足據為判決之基礎；且自訴人
    之自訴，係以使被告受刑事訴追為目的，是其陳述是否與事
    實相符，仍應調查其他證據以資審認（最高法院三十二年上
    字第六五七號、五十二年臺上字第一三００號判例意旨參照
    ）。再關於刑事訴訟程序，我國雖採公訴制度為原則，兼採
    自訴制度，犯罪之被害人得選擇提出告訴，經由檢察官實施
    偵查，如足認有犯罪嫌疑，由檢察官提起公訴，就被告犯罪
    事實負舉證責任；而如被害人欲利用自訴制度，實施其訴訟
    上之權利以請求救濟，則因被告並無自證其無罪之義務，此
    時依刑事訴訟法第三百二十九條之立法意旨，即應由自訴人
    就被告涉嫌之犯罪事實負舉證責任。是刑事訴訟法第一百六
    十一條第一項規定，檢察官就被告犯罪事實，應負舉證責任
    ，並指出證明之方法之負提出證據及說服之實質舉證責任，
    此項原則於自訴人及自訴代理人亦有其適用。而犯罪之被害
    人既選擇自訴制度作為其訴訟救濟之程序，即應提出證據資
    料或證據方法，讓法院形成於通常一般之人均不致有所懷疑
    ，而得確信其為真實之程度者，始得據為有罪之認定，倘其
    證明尚未達到此一程度，而有合理性懷疑之存在時，即無從
    為被告有罪之認定，先此敘明。
四、經查，本案被告係經由友人介紹丙○○律師委以進行民事損
    害賠償訴訟，並於自訴人事務所由自訴人丙○○律師洽談委
    任事宜，旋洽妥委任費用新台幣（下同）十萬元，並由被告
    簽立委任契約，嗣被告繳付十萬元後，本案均由當時取得律
    師資格未滿一年及到職不滿半年之自訴人乙○○律師為一審
    之撰狀、出庭等訴訟行為，自訴人丙○○律師則對本案均未
    參與等情，為兩造所不爭執。然：
    (一)自訴人主張本案初始即經被告同意由自訴人乙○○律師接
      辦，並負責出庭、撰狀一節，則為被告所否認，自訴人雖
      以証人即渠事務所助理彭靖雅結証：「被告於事務所會議
      室與自訴人丙○○律師洽商後，有請乙○○律師入內，但
      門關著，其未聽聞談論內容」（原審卷第二一三頁審判筆
      錄），是自訴人乙○○係於被告與自訴人丙○○洽商『後
      』方進入，如該民事訴訟委任案初始即決定（或被告同意
      ）由乙○○接辦，則案情之討論衡情應由被告與自訴人乙
      ○○詳為討論，何以係與自訴人丙○○洽商後，再請乙○
      ○入內？又自訴人二人既均為專業律師，且如被告業已同
      意由乙○○律師承辦，則何以被告親簽之委任契約上未直
      接載明受任律師乙○○？以杜爭議。又衡情一般人臨訟委
      請律師，除介紹口碑外，當亦慮及律師之學經歷、辦案經
      驗、人脈等之信賴度，是以被告稱係經友人介紹及主觀上
      認該案係委任自訴人丙○○律師，非委任初任律師之自訴
      人乙○○律師，核與自訴人丙○○律師執業有年，復身兼
      市議員，且該案一審委任費用即為十萬元，高於一般行情
      （參以國稅局對律師單一審級受任收費核定為三萬五千元
      至四萬元）等情相符，自堪採信。乃原審以前開事由，認
      自訴人所舉被告同意委任自訴人乙○○律師之事証不足；
      及被告主觀上有受騙感覺，認自訴人涉有詐欺犯嫌申告，
      非全然無因，亦非憑空捏造，難認有誣告犯意等認定，均
      於原判決詳為論述（原判決第十一頁第十二～廿六行理由
      五、(二)、第十二頁第九～十五行理由五、(三)），經核採証
      認事均無違誤。又本案上訴人主張依一般事務所之運作，
      受任事務不可能全部均由受委任之律師獨自完成，期間必
      有相當之分工，委任人不能以事務所未告知分工過程，而
      可主張「受騙」並進而對律師提出詐欺告訴，否則無異鼓
      勵當事人對律師任意提起詐欺告訴，既與本案自訴人丙○
      ○律師係全然未參與該受任訴訟不同，復與事務所內部事
      務分工無涉，顯無足論。
    (二)另自訴人上訴主張系爭民事訴訟之各書狀均係自訴人乙○
      ○撰寫，書狀中均記載被告之訴訟代理人為乙○○律師，
      且均以電子郵件傳送予被告，被告並依電子郵件內容提供
      訴訟所需資料，當知受任人係乙○○律師一節，固提出事
      務所電子郵件寄件備份目錄，及九十四年九月廿八日電子
      郵件內容為証（原審卷第八四～八七頁），然核該電子郵
      件內容係事務所助理彭靖雅以其名義通知被告：案件開庭
      時間、法官要求律師補計算書狀、亞東醫院未回覆資料及
      陳律師整理之言詞辯論意旨狀附件（原審卷第八十七頁）
      ，且未列印該辯論意旨狀，無從窺知案件係由乙○○律師
      代理。且証人彭靖雅對被告質問有於書狀中記載訴訟代理
      人為乙○○律師之証明係証稱：給被告之書狀有傳真，有
      電子郵件，第一次有記載訴訟代理人為陳律師的書狀係用
      傳真的，其手邊亦提不出其他書狀等語（原審卷笫二一六
      、二一七頁審判筆錄）。則上訴人稱以電子郵件傳送予被
      告書狀均有載明乙○○律師，被告當知悉受任人為陳律師
      一節，亦屬無據。且所謂隔行如隔山，法律訴訟事涉專業
      ，非研習法律事務之人，難以理解程序規定及專業用語，
      故縱係高學歷知識份子，亦難期有豐富之法律專業術語之
      定議及知識，況衡情一般委任人均因信任而為委任律師，
      當不致對不熟悉之專業領域處處質疑，此於原判決亦詳為
      論述（原判決第十二頁第三～十五行理由），乃上訴人以
      被告高學歷及訴訟歷經九月均未質疑指摘原審判決之認事
      採証，亦屬無稽。
    (三)被告所提刑事告訴，如前所述，既非故為誣攀，則其將刑
      事告訴案件相關意見表述於網站上，內容非屬不實，上訴
      人泛執稱被告顯以貶損自訴人名譽為之，另應承擔加重誹
      謗罪責，即非具體，仍屬無據。
五、綜上所述，本件上訴人上訴指摘各節，業經原審審酌並於判
    決詳為論述採証理由，經核均無違誤，是上訴主張原審採証
    違法情形既不存在，且所指情形亦不足為撤銷原判決之理由
    ，揆諸上開說明，即難認本件上訴指摘已敘明具體上訴理由
    。乃本件上訴不合法律上之程式，爰不經言詞辯論，逕以判
    決駁回。
六、據上論斷，應依刑事訴訟法第三百六十七條前段、第三百七
    十二條，判決如主文。
中    華    民    國   九十八   年   二   月   十八   日
                  刑事第四庭審判長法  官  陳筱珮
                                  法  官  周煙平
                                  法  官  陳玉雲
以上正本證明與原本無異。
如不服本判決，應於收受送達後10日內向本院提出上訴書狀，其
未敘述上訴之理由者並得於提起上訴後10日內向本院補提理由書
（均須按他造當事人之人數附繕本）「切勿逕送上級法院」。
                                  書記官  陳思云
中    華    民    國    98    年    2     月    20    日


司法院資訊處製作；財團法人民間司法改革基金會備份。
